臺灣臺中地方法院民事判決　94年度訴字第9號
原　　　告　台中商業銀行股份有限公司
法定代理人　丁○○
訴訟代理人　甲○○
被　　　告　乙○○
兼訴訟代理
人　　　　　丙○○
當事人間撤銷贈與行為事件，本院於94年7月11日言詞辯論終結
，判決如下：
    主    文
被告丙○○與被告乙○○就就如附表所示之土地所為贈與之債權
行為及所有權移轉之物權行為應予撤銷。
被告乙○○應將前項土地以贈與為原因，於民國九十一年六月二
十八日所為之所有權移轉登記予以塗銷。
訴訟費用由被告負擔。
    事實及理由
一、原告起訴主張：緣被告丙○○於民國（下同）90年8月15日
    ，偕訴外人同葳股份有限公司及林素貞，共同向原告外埔分
    公司借款，共計新台幣（下同）2,200,000元，惟上開借款
    人自92年9月15日起，即未依約清償借款本金、利息，且被
    告丙○○明知對原告負有借款債務，其資產為一切債務之總
    擔保，竟將其所有如附表所示之土地（下稱系爭土地）於93
    年6月28日以贈與為原因移轉登記予其子被告乙○○，致原
    告無法求償，顯然有害於原告之債權，為此爰依民法第二百
    四十四條第一項、第四項之規定提起本訴。並聲明：如主文
    所示。
二、被告則以：被告丙○○於91年6月28日贈與系爭土地與被告
    乙○○，當時被告丙○○所開設之同葳股份有限公司業務蒸
    蒸日上，獲利甚豐，顯無事先躲避債務之必要。詎料，被告
    丙○○為贈與行為後即92年9月間，卻因公司股東間發生糾
    紛與侵占公物財產事件，導致公司財務吃緊，不得已再向私
    人借貸千餘萬元，造成無法如期繳納本息之情形，並非於贈
    與時有詐害債權之行為；再者，被告為贈與時，其該年度應
    繳納貸款之本息，並未超出其全部之資產總額，與民法第二
    百四十四規定之要件不合等語置辯。並聲明：駁回原告之訴
    。
三、兩造不爭執之事項：
（一）被告丙○○偕訴外人同葳股份有限公司及林素貞，於90年
      8月15日，共同向原告公司外埔分公司借款，共計2,200,
      000元，詎自92年9月15日起，借款人等即未依約清償借款
      本金、利息。
（二）被告丙○○所有如附表所示之土地於91年6月28日以贈與
      為原因移轉登記予其子被告乙○○。
四、得心證之理由：
本件兩造所爭執之處，乃在於被告丙○○於91年6月間就系爭土
地所為贈與之無償行為時，是否並無足以清償債務之財產，致有
害及原告之債權？
（一）查本件被告丙○○於91年度自訴外人同葳股份有限公司所
      得營利收入為166,544元，自中華全民電信股份有限公司
      、同葳股份有限公司、台中縣外埔鄉公所、外埔鄉農會所
      得薪資收入共計103,400元，並有西元1977年份之車輛一
      部，及依土地公告現值計算為156,450元之田賦一筆（台
      中縣外埔鄉○○段956號土地），存款利息所得為10,562
      元，有91年度綜合所得稅各類所得資料及財產歸屬資料清
      單在卷可稽。被告所有上開車輛經28年折舊結果，所值無
      幾，而存款利息所得換算為存款總額約為500,000餘元，
      則被告丙○○於91年全年度之財產所得總計約1,000,000
      元。惟被告丙○○於91年6月28日對原告所負借款債務約
      為166 萬餘元，有交易明細查詢表附卷可稽，可見被告丙
      ○○於91年6月間為系爭土地之贈與行為時，並無足以清
      償債務之財產，堪認被告所為贈與之債權行為及所有權移
      轉登記之物權行為，應屬害及原告債權之行為。
（二）至於被告辯稱：91年度繳納貸款之本息金額不過數十萬元
      ，該年度之應付貸款金額並沒有超過其全部資產總額，且
      被告於91年間仍如期繳納貸款本息，主觀上並無害及債權
      之意思云云。惟按民法第二百四十四條第一項所謂債務人
      所為之無償行為有害及債權者，係指債務人所為減少其財
      產之行為，有害於總債權之共同擔保而言，並非以害及行
      使撤銷訴權之人之債權為限（最高法院50年度台上字第
      841號裁判可資參照）。故所謂被告所為無償行為有害及
      「債權」，該「債權」係指原告及其他債權人之總債權而
      言，並非被告分期清償債務而於該年度應清償之債權額；
      又被告丙○○於91年度雖然如期繳納貸款本息，惟被告丙
      ○○既知悉自己之財產狀況，即當時之總財產並不足以清
      償原告之債權，仍將所有系爭土地贈與被告乙○○，難謂
      被告主觀上並無害及債權之意思，被告所辯洵無足採。
（三）債務人所為之無償行為，有害及債權者，債權人得聲請法
      院撤銷之；債權人依前開規定聲請法院撤銷時，得並聲請
      命受益人回復原狀，民法第二百四十四條第一項、第四項
      前段分別定有明文。民法第二百四十四條之撤銷權，其客
      體乃包括債務人之債權行為及物權行為，債權人行使此種
      撤銷權時，並可同時訴請撤銷債務人之債權行為及物權行
      為（最高法院42年台上字第323號、48年台上字1750號判
      例意旨參照）。被告丙○○與被告乙○○間就系爭土地所
      為贈與之債權行為及所有權移轉登記之物權行為，既屬無
      償行為，且害及原告債權，依民法第二百四十四條第一項
      規定，原告自得訴請撤銷，並得依同條第四項前段之規定
      ，訴請被告乙○○塗銷系爭土地之所有權移轉登記，回復
      被告丙○○所有，自屬有據。從而，原告本於民法第二百
      四十四條第一項、第四項前段之規定，提起本訴，求為判
      決如聲明所示，為有理由，應予准許。
五、據上論結，本件原告之訴為有理由，依民事訴訟法第七十八
    條、第八十五條第一項前段，判決如主文。
中　　華　　民　　國　　94　　年　　 8　　月　　31　　日
                  民事第一庭  法  官　吳蕙玟
正本係照原本作成。
如對本判決上訴，須於判決送達後20日內向本院提出上訴狀。
中　　華　　民　　國　　94　　年　　 8　　月　　31　　日
                              書記官　黃鴻鑑
